【裁判字號】    92,家抗,47
【裁判日期】    920430
【裁判案由】    禁治產宣告
【裁判全文】
臺灣高等法院臺中分院民事裁定  九十二年度家抗字第四七號
      抗  告  人  乙○○
      抗  告  人  丙○○
      相  對  人  甲○○
右當事人間禁治產宣告事件，抗告人對於中華民國九十二年三月二十一日臺灣彰化地
方法院九十二年禁字第八號裁定提起抗告，本院裁定如左：
      主      文
抗告駁回。
抗告程序費用由抗告人負擔。
      理      由
一、本件聲請意旨略以：相對人甲○○於民國（下同）九十一年七月十五日因車禍致
    外傷性顱內出血，雖經延醫不見起色，近日甚且已至無法處理自己事務之程度，
    聲請人為相對人之弟弟及妹妹，為此聲請宣告相對人為禁治產人。
二、抗告意旨略以：相對人目前仍服用精神科所開立之藥物，且有幻想及嚴重暴力傾
    向，住於彰化醫院精神科時曾打傷二人，在家期間曾意圖下毒，身藏兇器，意圖
    殺害其三舅，身體衛生嚴重髒亂，車禍至今相對人皆需家人日夜照顧，以至家計
    發生困難云云。
三、按對於心神喪失或精神耗弱致不能處理自己事務者，法院得因本人、配偶、最近
    親屬二人或檢察官之聲請，宣告禁治產，民法第十四條第一項定有明文。本件經
    原法院囑託秀傳紀念醫院鄧博仁醫師就相對人甲○○之精神狀況鑑定結果，認「
    盧員於九十一年七月十五日頭部外傷而造成顱內出血後，曾陷入意識不清之狀態
    ，經治療後，其意識狀態、智能、知覺等認知功能已有些許之進步，但仍殘存有
    認知功能缺損的狀態，目前其在成人智力測驗顯示其已達於輕度智能障礙之程度
    ，．．目前有器質性精神病，目前其於家中與家人同住，．．．精神科的診斷為
    ：（１）器質性精神病。（２）因腦傷所致的認知功能障礙，．．而以盧員目前
    的心智狀況，雖其尚保有基本計算之能力，一般事務也尚可溝通，但受限於認知
    功能之減退與精神病症之關係，其判斷事理之能力顯著減弱，因此研判盧員精神
    狀態已達於精神耗弱之程度」，此有秀傳紀念醫院之精神鑑定報告書附卷可稽，
    堪認相對人確係精神耗弱之人。然查相對人於原法院訊問時對於有無結婚、父母
    姓名、家中排行、兄弟姐妹幾人、名下有無不動產、數字之計算等相關之問題均
    應對無誤（見九十二年三月六日筆錄），又依上開鑑定報告內容觀之，相對人目
    前的基本日常生活自理工作上、吃飯、穿衣、大小便、等個人衛生均可部分自理
    ，但品質不佳，精神狀態檢查，於接受鑑定當時意識清楚，堪認相對人尚具處理
    自己事務之能力，其雖精神耗弱，惟尚未達不能處理自己事務之程度，聲請人聲
    請宣告甲○○為禁治產人，於法尚有未合，原法院駁回抗告人之聲請，核無不當
    ，應認抗告無理由，而予駁回。
四、至抗告意旨謂本件聲請宣告禁治產係為領取保險金等語，經審諸抗告人所提出之
    南山人壽股份有限公司傷害保險附約所載，其喪失工作能力保險金之給付，係指
    在「失能」的情形下，即以下三種情形之一：(1)不能繼續從事原來之任何工作。
    (2)不能繼續從事原來之一部分工作。(3)永久不能從事任何工作，被保險人自意外
    傷害事故發生之日起不能繼續從事原來之任何工作達五十二週以上，且終身無法
    恢復工作能力、不能從事任何工作。而本件相對人依上開鑑定結果所示「相對人
    甲○○於腦傷後，有明顯的性格改變，在言語功能上、情緒上、行為上、思考內
    容上、衝動控制上，均已有明顯的障礙，而為器質性精神病。」此即抗告意旨所
    指相對人有幻想及嚴重暴力傾向之所由來，依此鑑定結果，雖堪認相對人甲○○
    已無法從事其原來之工作，然此與民法第十四條第一項所定須達不能處理自己事
    務之程度，始得以宣告禁治產之情形未必相合，抗告人若欲領取喪失工作能力保
    險金，宜另循其他途徑，附此敘明。
五、依民事訴訟法第四百九十二條第一項、第九十五條、第七十八條裁定如主文。
中      華      民      國    九十二    年      四      月    三  十    日
~B1  家事法庭審判長法  官  童有德
~B2                法  官  黃永泉
~B3                法  官  蔡秉宸
右為正本係照原本作成。
不得再抗告。
~B                 書記官  蕭玉真
中      華      民      國    九十二    年      五      月      二      日
                                                                        Ｂ


司法院資訊處製作；財團法人民間司法改革基金會備份。
